【裁判字號】    90,訴,1509
【裁判日期】    900911
【裁判案由】    偽造有價證券等
【裁判全文】
臺灣高雄地方法院刑事判決                          九十年度訴字第一五九號
    公  訴  人  臺灣高雄地方法院檢察署檢察官
    被      告  丙○○
    指定辯護人  乙○
    被      告  甲○○
右列被告等因偽造有價證券等案件，經檢察官提起公訴（九十年度偵緝字第五四號、
第五五號），乙○判決如左：
    主  文
丙○○共同意圖為自己不法之所有，而侵占自己持有他人之物，處有期徒刑月。又
意圖供行使之用，而偽造有價證券，處有期徒刑年貳月，未扣案偽造之「彭梅珠」
本票拾張（票號肆貳伍伍零壹號～肆貳伍伍零捌號、肆貳伍伍壹零號～肆貳伍伍
貳肆號、零玖柒玖零號～零玖柒玖玖號）沒收。應執行有期徒刑年肆月，未扣
案偽造之「彭梅珠」本票拾張（票號肆貳伍伍零壹號～肆貳伍伍零捌號、肆貳伍
伍壹零號～肆貳伍伍貳肆號、零玖柒玖零號～零玖柒玖玖號）沒收。
甲○○共同意圖為自己不法之所有，而侵占自己持有他人之物，累犯，處有期徒刑肆
月，如易科罰金，以佰元折算壹日。
    事  實
一、甲○○、丙○○為夫妻關係，與丁○○則為朋友關係。甲○○曾於民國八十六年
    間因違反能源管理法案件，經乙○判處有期徒刑五月確定，於八十七年二月四日
    易科罰金執行完畢。丁○○於八十七年三月三十日，在高雄市○○區○○街二號
    保全貨櫃場（起訴書誤載為高雄縣鳳山市○○○路五二六之三號），將其所開立
    發票日期八十七年五月三十日、票面金額新台幣（以下同）十五萬六千元、付款
    人第一商業銀行鳳山分行、票號ＭＢ0000000號支票一張，委請甲○○、
    丙○○調借現金，甲○○、丙○○竟共同基於意圖為自己不法所有之犯意聯絡，
    於翌日（八十七年三月三十一日）在前開貨櫃場，持該支票向顏水文調得同額現
    金後，將之侵吞入己，供做繳付積欠地下錢莊債務之用。
二、丙○○因經濟情況不佳，乃向地下錢莊借款，又因利息頗重，經濟情況更加惡化
    ，至八十六年間已負債近千萬元。竟明知已無支付互助會會款之能力，仍於八十
六年十月間，未得其姑姑彭梅枝同意，以「彭梅珠」名義參加由丁○○所召募、
    會期自八十六年十月十日起至八十九年九月十日止連同會首計三十六會、每期會
    款一萬元、以俗稱「內標」之方式、每月在高雄縣鳳山市○○○路五二六之三號
    四樓開標、得標者須簽發本票交付會首收執作為擔保之民間互助會。丙○○加入
    該互助會後，竟意圖為自己不法之所有，隨即於八十六年十一月十日（即第二會
    ），在前開五甲二路處，以「彭梅珠」名義書寫標金為二千八百元之競標單，參
    與競標而行使並得標；丙○○因依前開規定，須簽發本票交付丁○○收執作為擔
    保，始能取得會款，竟未獲「彭梅珠」之同意或授權，基於意圖供行使之用之故
    意，於翌日（八十六年十一月十一日）在高雄市小港區某刻印店，委請不知情之
    店員偽造「彭梅珠」印章一枚，並在其高雄市○○區○○街一一七之二號住處，
    偽簽「彭梅珠」簽名、蓋用偽造之「彭梅珠」印章，而偽造「彭梅珠」為發票人
    、發票日均為八十六年十一月十日、金額均為一萬元之本票計三十四張（票號為
    四二五五０一號～四二五五二四號、０九三七九０號～０九三七九九號，其中四
    二五五０九號支票業經交還丙○○），再於同年月十三日，在前開保全貨櫃場交
    予丁○○而行使之，致丁○○陷於錯誤，將其本人及收自其他會員之會款計二十
    五萬四千八百元交付丙○○（此部分丙○○實際詐得之金額應扣除之前於八十六
    年十月十日繳納之會款一萬元）。嗣至八十七年四月間，丙○○即未依約繳納死
    會會款，並逃匿無蹤，丁○○乃轉向彭梅枝請求會款，經彭梅枝告以本票非其所
    簽發，印章亦非其所有，丁○○至此始知受騙。
二、案經丁○○訴由台灣高雄地方法院檢察署檢察官偵查起訴。
    理  由
一、右揭犯罪事實，業分別據被告甲○○、丙○○自白不諱，核與告訴人丁○○於偵
    訊及乙○審理時指訴、彭梅枝於八十七年九月十八日偵訊時證述情節相符，且告
    訴人又提出支票存根號碼影本、顏水文聲請之乙○八十七年度促字第六九三九三
    號支付命令影本、互助會單一張、丙○○所交付以「彭梅珠」名義開立之本票影
    本三十三張為證，足認被告二人之自白與事實相符。是本件事證已明，被告二人
    犯行均堪認定。
二、按記載競標金額之互助會競標單，依習慣係表彰願以該標單所載金額為條件參與
    競標之意，性質上為刑法第二百二十條第一項所指之準文書之一種，自應以私文
    書論之。是核被告二人受告訴人之託以支票調借現金，將調借所得現金侵占入己
    之行為，係犯刑法第三百三十五條第一項之侵占罪，被告二人就此部分犯行，有
    犯意聯絡及行為分擔，為共同正犯。核丙○○偽以「彭梅珠」名義參加告訴人之
    互助會，並標取會款，再偽造「彭梅珠」印章及以「彭梅珠」名義開立本票之行
    為，係犯刑法第二百十六條、第二百十條之行使偽造私文書罪，第三百三十九條
    第一項之詐欺取財罪，及第二百零一條第一項之偽造有價證券罪；丙○○偽造「
    彭梅珠」之印章、在本票上偽簽「彭梅珠」簽名，並蓋用偽造之「彭梅珠」印章
    之行為，均為偽造有價證券之部分行為，又其偽造有價證券後復持之以行使，其
    行使之低度行為應為偽造之高度行為所吸，又偽造私文書後復持之以行使，其偽
    造之低度行為應為行使之高度行為所吸收，均不另論罪；丙○○利用不知情之刻
    印店店員偽造「彭梅珠」印章，為間接正犯。丙○○於八十六年十一月十一日，
    在同一時地，偽造「彭梅珠」本票三十四張之犯行，均係在時間、場所密接之情
    形下，基於單一之犯意接續而為，且侵害同一法益，應為接續犯，屬單純一罪，
    應論以一偽造有價證券罪。又丙○○係為詐欺取財之目的，而其方法行為另犯行
    使偽造私文書罪及偽造有價證券罪，所犯前開三罪間，有方法目的之牽連關係，
    應依刑法第五十五條後段規定，從一重之偽造有價證券罪處斷。丙○○所犯前開
    侵占罪、偽造有價證券罪二罪間，犯意各別，罪名亦殊，應分論併罰。又甲○○
    曾於八十六年間因違反能源管理法案件，經乙○判處有期徒刑五月確定，於八十
    七年二月四日易科罰金執行完畢，此有台灣高等法院被告全國前案紀錄表、台灣
    高雄地方法院檢察署刑案資料查註紀錄表在卷足憑，其於五年內再犯本件有期徒
    刑以上之罪，為累犯，應依法加重其刑。爰審酌被告二人犯罪所得四十多萬元，
    丙○○偽造之有價證券達三十四張，對於告訴人、互助會員及票據制度所生損害
    甚鉅，惟於乙○審理時坦承犯行，犯後態度尚稱良好，及犯罪之動機、目的、手
    段等一切情狀，分別量處如主文所示之刑，並就丙○○部分定應執行刑。又甲○○於犯罪行為後，刑法第四十一條已於九十年一月十日修正公布生效，依該條第
    一項之規定：「犯最重本刑為五年以下有期徒刑以下之刑之罪，而受六個月以下
    有期徒刑或拘役之宣告，因身體、教育、職業、家庭之關係或其他正當理由，執
    行顯有困難者，得以一元以上三元以下折算一日，易科罰金。但確因不執行所宣
    告之刑，難收矯正之效，或難以維持法秩序者，不在此限」。比較新舊法，新法
    規定較有利於甲○○，依刑法第二條第一項前段，應適用刑法第四十一條第一項
    規定，就甲○○所宣告之刑並諭知易科罰金之折算標準。再者，偽造之票號四二
    五五０一號～四二五五０八號、四二五五一０號～四二五五二四號、０九三七九
    ０號～０九三七九九號本票三十三張，雖經丙○○行使而由告訴人持有之，惟不
    論屬於犯人與否，均應依刑法第二百零五條宣告沒收。至於票號四二五五０九號
    本票一張，業經告訴人交還丙○○，並為丙○○所撕毀，偽造之「彭梅珠」印章
    一枚，亦經丙○○丟棄，均已滅失，此為丙○○供明在卷，又偽造之「彭梅珠」
    競標單一張，業經告訴人丟棄而滅失，此亦為告訴人所自承，自均不予宣告沒收
    （指本票、印章、競標單上「彭梅珠」簽名），併此敘明。
據上論斷，應依刑事訴訟法第二百九十九條第一項前段，刑法第二條第一項前段、第
二十八條、第二百零一條第一項、第二百十六條、第二百十條、第三百三十九條第一
項、第三百三十五條第一項、第四十七條、第四十一條第一項、第五十五條、第五十
一條第五款、第二百零五條，罰金罰鍰提高標準條例第一條前段、第二條，判決如主
文。
中      華      民      國    九十      年      九      月     十一     日
                                      臺灣高雄地方法院刑事第一庭
                                          法  官  曾  逸  誠
右正本證明與原本無異。
如不服本判決，應於判決送達後十日內，向乙○提出上訴狀。
                                          書記官    許玉城
中    華    民    國      九十      年      九      月      十二      日
附錄本案論罪科刑法條全文：
刑法第二百零一條：
意圖供行使之用，而偽造、變造公債票、公司股票或其他有價證券者，處三年以上十
年以下有期徒刑，得併科三千元以下罰金。
行使偽造、變造之公債票、公司股票或其他有價證券，或意圖供行使之用，而收集或
交付於人者，處一年以上七年以下有期徒刑，得併科三千元以下罰金。
刑法第二百十六條：
行使第二百十條至第二百十五條之文書者，依偽造、變造文書或登載不實事項或使登
載不實事項之規定處斷。
刑法第二百十條：
偽造、變造私文書，足以生損害於公眾或他人者，處五年以下有期徒刑。
刑法第三百三十九條：
意圖為自己或第三人不法之所有，以詐術使人將本人或第三人之物交付者，處五年以
下有期徒刑、拘役或科或併科一千元以下罰金。
以前項方法得財產上不法之利益或使第三人得之者，亦同。
前二項之未遂犯罰之。
刑法第三百三十五條：
意圖為自己或第三人不法之所有，而侵占自己持有他人之物者，處五年以下有期徒刑
、拘役或科或併科一千元以下罰金。
前項之未遂犯罰之。


司法院資訊處製作；財團法人民間司法改革基金會備份。
